臺灣士林地方法院刑事判決
111年度易字第29號
公  訴  人  臺灣士林地方檢察署檢察官
被      告  梁芳正
上列被告因詐欺案件，經檢察官提起公訴（110年度偵字第6019
號），被告於本院準備程序中，就被訴事實為有罪之陳述，經告
知被告簡式審判程序之旨，並聽取當事人之意見後，本院合議庭
裁定由受命法官獨任依簡式審判程序審理，並判決如下：
    主  文
梁芳正犯如附表「罪名及宣告刑」欄所示之罪，各處如附表「罪
名及宣告刑」欄所示之刑。應執行有期徒刑拾月，如易科罰金，
以新臺幣壹仟元折算壹日。
    事  實
一、梁芳正為址設臺北市○○區○○街00巷00弄0號之「赫得診所」(
    下稱赫得診所)負責醫師，赫得診所與行政院衛生福利部中
    央健康保險署(下稱健保署)簽訂「全民健康保險特約醫事服
    務機構合約」，辦理全民健康保險醫療業務，為從事業務之
    人。而受託辦理全民健康保險特約服務而執行醫療業務時，
    保險對象應親自就診，其應將就診日期、主訴、檢查項目及
    結果、診斷或病名、治療、處置或用藥及其他情形，據實填
    載於病患病歷，並按實際診療情形向健保署申報領取健保醫
    療費用。詎梁芳正竟基於行使業務登載不實文書、準文書及
    意圖為自己不法所有之詐欺取財犯意，明知其未對如附表所
    示前往赫得診所就診之病患賴麗玲等19位保險對象提供如附
    表「病歷登載內容」欄所示之醫療處置，仍將各該不實之醫
    療處置紀錄，登載於其業務上所作成之各該病患病歷文書上
    ，復利用電腦製作如附表「虛報不實醫療處置項目、虛報點
    數」欄所示之醫療處置項目及點數等電磁紀錄，以電腦傳輸轉
    錄之方式上傳至健保署，再透過電腦連線申報方式，請領如附
    表所示之虛報點數而行使之，使健保署不知情之承辦人員陷於
    錯誤，依上揭不實之醫療紀錄，給付如附表所示之虛報金額，
    以此方式虛報點數總計151,771點，經點值換算詐得之醫療
    費用共計為新臺幣（下同）142,867元，足以生損害於如附
    表所示之病患賴麗玲等19人及健保署審核醫療給付之正確性
    。
二、案經健保署函送臺灣士林地方檢察署檢察官偵查起訴。
    理  由
一、本件被告梁芳正所犯係死刑、無期徒刑或最輕本刑為3年以
    上有期徒刑以外之罪，且非高等法院管轄之第一審案件，其
    於本院準備程序進行中就上開被訴事實均為有罪之陳述，經
    本院告知簡式審判程序之旨，並聽取檢察官、被告之意見後
    ，依刑事訴訟法第273條之1第1項規定，由本院合議庭裁定
    由受命法官獨任進行簡式審判程序。故本件簡式審判程序之
    證據調查，依同法第273條之2規定，不受同法第159條第1項
    、第161條之2、第161條之3、第163條之1及第164條至第170
    條規定之限制，合先敘明。
二、前揭犯罪事實，業據被告於本院準備程序及審理時坦承不諱
    （本院111年度易字第29號卷【下稱易字卷】第87、101、13
    7頁），核與證人即如附表所示病患偵訊時之證述內容相符
    （臺灣士林地方檢察署109年度他字第4880號卷【下稱他字
    卷】二第51至54、59至62、67至68、73、75、81、83、89、
    91、97、103、108、113至114頁），並有健保署民國109年1
    0月16日函附赫得診所涉嫌詐領健保醫療費用查處表、全民
    健康保險特約醫事服務機構合約、保險對象之訪問記錄(含
    訪紀錄、確認外傷處置圖、就醫紀錄、赫得診所診療紀錄單
    、門診就醫紀錄明細表)、特約醫事服務機構違規案件審查
    表、108年11月12日訪查赫得診所負責醫師梁芳正訪問記錄
    、赫得診所近五年涉虛報等4項醫令申報情形一覽表、健保
    署109年6月11日健保查字第1090044341號函及附表、深部複
    雜創傷處理定義說明資料、赫得診所申報異常等資料在卷可
    佐(他字卷一第3至15、20至460、464至465、470至475頁，
    他字卷二第16至29頁)，足認被告任意性自白與事實相符，
    從而，本案事證明確，被告所犯上開犯行，洵堪認定，應依
    法論科。
三、論罪科刑：
（一）被告行為後，刑法第215條規定固於108年12月25日修正公
      布，並於同年月27日生效施行。然修正後條文有關罰金刑
      部分，僅係將刑法施行法第1條之1第2項前段之規定有關
      罰金刑數額提高30倍之規定具體明文化，對被告而言，適
      用修正前後之規定並無不同，是此項修正自不屬於刑法第
      2條之法律變更，尚無比較新舊法之問題，修正結果對於
      被告2人並無有利或不利之影響，依一般法律適用原則，
      適用裁判時法即修正後刑法第215條之規定。
（二）按醫師法第12條規定，醫師執行業務時，應製作病歷，記
      載病人治療情形，故病歷記載係屬醫師業務範疇。又按電
      磁紀錄，足以為表示其用意之證明者，以文書論；稱電磁
      紀錄，指以電子、磁性或其他無法以人之知覺直接認識之
      方式所製成之紀錄，而供電腦處理之用者，刑法第220條
      第2項定有明文；而所謂「業務上作成之文書」，指從事
      業務之人，基於業務上之行為所作成之文書。查被告係赫
      得診所負責醫師，為從事醫療業務人員，而被告以電腦製
      作如附表「虛報不實醫療處置項目、虛報點數」欄所示醫
      療紀錄等電磁紀錄，以表示附表各病患曾赴院就醫接受該
      等治療，並憑此申報醫療處置項目及點數，依照上述說明
      ，應屬準文書，亦係被告從事前開醫療業務或附隨業務而
      作成之準文書無訛。
（三）核被告所為，係犯刑法第216條、第215條、第220條第2項
      之行使業務登載不實準文書罪及同法第339條第1項之詐欺
      取財罪。被告登載業務上不實準文書後，復持以向健保署
      申報而行使，其業務上登載不實準文書之低度行為，應為
      行使業務上登載不實準文書之高度行為所吸收，不另論罪
      。被告行使業務上登載不實準文書，作為詐領健保給付之
      詐術行使，係以一申報行為觸犯數罪名，為想像競合犯，
      應依刑法第55條規定，從一重之詐欺取財罪處斷。被告自
      108年1月起至108年9月間，按月分次申報，是其各月份申
      報詐領之行為，犯意各別、行為互殊，應分論併罰。
（四）爰審酌全民健康保險制度為保障國人生命、身體健康所設
      之社會保險，為珍貴之公共資源，被告身為赫得診所負責
      醫師，屬高知識、高所得人員，不思循正當途徑獲取金錢
      ，竟為貪圖小利，以不實醫療紀錄詐領醫療費用，損害賴
      麗玲等19人之權益及全民健康保險制度之完整性與正確性
      ，所為實屬不該，惟念其犯後終能於本院準備程序時坦承
      犯行之犯後態度，併參酌被告犯罪之動機、目的、手段、
      所詐得之金額，兼衡被告自陳大學畢業，目前職業為受僱
      醫師，平均月收入約5至10萬元，已婚，育有1名成年子女
      ，現在與配偶、成年子女同住之智識程度、家庭生活經濟
      狀況（易字卷第102頁）等一切情狀，量處如主文所示之
      刑，並諭知易科罰金之折算標準，並參酌被告所犯各罪之
      犯罪情節、行為態樣、手段、動機、所侵害法益種類均屬
      相同，責任非難重複程度較高，併審酌刑罰規範之目的、
      施以矯正之必要性、實現刑罰經濟之功能等總體情狀為整
      體非難之評價，定其應執行之刑及易科罰金之折算標準。
四、沒收：
　　被告以不實醫療就診紀錄向健保署請領共計142,867元，為
    其犯罪所得，惟上開金額嗣已由健保署於109年7月15日全數
    扣抵完畢，有健保署111年5月13日健保北字第110055997號
    函在卷可參（易字卷第121頁），足認本案犯罪所得已由被
    害人取回，故依刑法第38條之1第5項規定，不予宣告沒收。
據上論斷，應依刑事訴訟法第273條之1第1項、第299條第1項前
段判決如主文。
本案經檢察官朱學瑛提起公訴，檢察官李清友到庭執行職務
中　　華　　民　　國　　111 　年　　5 　　月　　31　　日
                  刑事第四庭　　法  官  謝當颺
以上正本證明與原本無異。
如不服本判決，應於判決送達後20日內向本院提出上訴書狀，並
應敘述具體理由；其未敘述上訴理由者，應於上訴期間屆滿後20
日內向本院補提理由書（均須按他造當事人之人數附繕本），「
切勿逕送上級法院」。告訴人或被害人如對於本判決不服者，應
具備理由請求檢察官上訴，其上訴期間之計算係以檢察官判決正
本送達之日期為準。因疫情而遲誤不變期間，得向法院聲請回復
原狀。
　　　　　　　　　              書記官  郭如君
中　　華　　民　　國　　111 　年　　5 　　月　　31　　日
附錄本案論罪科刑法條：　　　　　　　　　
中華民國刑法第216條
行使第二百一十條至第二百一十五條之文書者，依偽造、變造文
書或登載不實事項或使登載不實事項之規定處斷。
中華民國刑法第215條
從事業務之人，明知為不實之事項，而登載於其業務上作成之文
書，足以生損害於公眾或他人者，處三年以下有期徒刑、拘役或
一萬五千元以下罰金。
中華民國刑法第220條
在紙上或物品上之文字、符號、圖畫、照像，依習慣或特約，足
以為表示其用意之證明者，關於本章及本章以外各罪，以文書論
。
錄音、錄影或電磁紀錄，藉機器或電腦之處理所顯示之聲音、影
像或符號，足以為表示其用意之證明者，亦同。
中華民國刑法第339條第1項
意圖為自己或第三人不法之所有，以詐術使人將本人或第三人之
物交付者，處五年以下有期徒刑、拘役或科或併科五十萬元以下
罰金。

附表：
編號 就診月份 病患 就診時間 病歷登載內容 虛報不實醫療處置項目（代號）、虛報點數 罪名及宣告刑 1 108年1月 賴麗玲 108/01/07 深部複雜創傷處理。 深部複雜創傷處理－傷口長5-10公分者（48005C）、5,072點。 梁芳正犯詐欺取財罪，處有期徒刑貳月，如易科罰金，以新臺幣壹仟元折算壹日。   吳雪琴 108/01/09 深部複雜創傷處理。 深部複雜創傷處理－傷口長5-10公分者（48005C）、5,072點。    李照臨 108/01/22 深部複雜創傷處理。 深部複雜創傷處理－傷口長5-10公分者（48005C）、5,072點。    廖麗紅 108/01/15 淺部創傷處理－傷口。 淺部創傷處理－傷口長5-10公分者（48002C）、936點。   108年01月合計：16,152點      2 108年2月 吳雪琴 108/02/01 淺部創傷處理－傷口。 淺部創傷處理－傷口長5-10公分者（48002C）、936點。 梁芳正犯詐欺取財罪，處有期徒刑貳月，如易科罰金，以新臺幣壹仟元折算壹日。   廖麗紅 108/02/01 淺部創傷處理－傷口。 淺部創傷處理－傷口長5-10公分者（48002C）、936點。   108年02月合計：1,872點      3 108年3月 吳雪琴 108/03/04 淺部創傷處理－傷口。 淺部創傷處理－傷口長5-10公分者（48002C）、936點。 梁芳正犯詐欺取財罪，處有期徒刑貳月，如易科罰金，以新臺幣壹仟元折算壹日。   蔡洪春蕊 108/03/08 深部複雜創傷處理。 深部複雜創傷處理－傷口長5-10公分者（48005C）、5,072點。    廖麗紅 108/03/12 淺部創傷處理－傷口。 淺部創傷處理－傷口長5-10公分者（48002C）、936點。    朱健豪 108/03/20 淺部創傷處理－傷口。 淺部創傷處理－傷口長5-10公分者（48002C）、936點。   108年03月合計：7,880點      4 108年4月 陳泰宏 108/04/16 深部複雜創傷處理。 深部複雜創傷處理－傷口長5-10公分者（48005C）、5,072點。 梁芳正犯詐欺取財罪，處有期徒刑貳月，如易科罰金，以新臺幣壹仟元折算壹日。   倪興國 108/04/06 深部複雜創傷處理。 深部複雜創傷處理－傷口長5-10公分者（48005C）、5,072點。    邱淑珍 108/04/15 深部複雜創傷處理。 深部複雜創傷處理－傷口長5-10公分者（48005C）、5,072點。    黃亭穎 108/04/19 淺部創傷處理－傷口。 淺部創傷處理－傷口長5-10公分者（48002C）、936點。   108年04月合計：16,152點      5 108年5月 賴麗玲 108/05/21 深部複雜創傷處理。 1.深部複雜創傷處理－傷口長5-10公分者（48005C）、5,072點。 2.明礬沈澱破傷風類毒素（Z000000000）、17點。 梁芳正犯詐欺取財罪，處有期徒刑貳月，如易科罰金，以新臺幣壹仟元折算壹日。   倪興國 108/05/09 深部複雜創傷處理。 深部複雜創傷處理－傷口長5-10公分者（48005C）、5,072點。    吳雪琴 108/05/22 淺部創傷處理－傷口。 淺部創傷處理－傷口長5-10公分者（48002C）、936點。    史鍵 108/05/28 深部複雜創傷處理。 1.深部複雜創傷處理－傷口長5-10公分者（48005C）、5,072點。 2.明礬沈澱破傷風類毒素（Z000000000）、17點。    廖春足 108/05/31 深部複雜創傷處理。 1.深部複雜創傷處理－傷口長5-10公分者（48005C）、5,072點。 2.明礬沈澱破傷風類毒素（Z000000000）、17點。    朱健豪 108/05/14 深部複雜創傷處理。 深部複雜創傷處理－傷口長5-10公分者（48005C）、5,072點。   108年05月合計：26,347點      6 108年6月 賴麗玲 108/06/29 深部複雜創傷處理。 深部複雜創傷處理－傷口長5-10公分者（48005C）、5,072點。 梁芳正犯詐欺取財罪，處有期徒刑貳月，如易科罰金，以新臺幣壹仟元折算壹日。   柳陳梅英 108/06/27 深部複雜創傷處理。 深部複雜創傷處理－傷口長5-10公分者（48005C）、5,072點。    王楊阿東 108/06/03 深部複雜創傷處理。 深部複雜創傷處理－傷口長5-10公分者（48005C）、5,072點。    廖春足 108/06/04 深部複雜創傷處理。 深部複雜創傷處理－傷口長5-10公分者（48005C）、5,072點。    廖麗紅 108/06/15 深部複雜創傷處理。 深部複雜創傷處理－傷口長5-10公分者（48005C）、5,072點。   108年06月合計：25,360點      7 108年7月 賴麗玲 108/07/24 淺部創傷處理－傷口。 淺部創傷處理－傷口長5-10公分者（48002C）、936點。 梁芳正犯詐欺取財罪，處有期徒刑貳月，如易科罰金，以新臺幣壹仟元折算壹日。   陳泰宏 108/07/10 深部複雜創傷處理。 深部複雜創傷處理－傷口5公分以下者（48004C）、2,016點。    王楊阿東 108/07/03 淺部創傷處理－傷口。 淺部創傷處理－傷口長5-10公分者（48002C）、468點。    廖春足 108/07/22 未記載。 淺部創傷處理－傷口長5-10公分者（48002C）、936點。    黃亭穎 108/07/15 淺部創傷處理－傷口。 淺部創傷處理－傷口長5-10公分者（48002C）、936點。   108年07月合計：5,292點      8 108年8月 賴麗玲 108/08/22 深部複雜創傷處理。 深部複雜創傷處理－傷口長5-10公分者（48005C）、5,072點。 梁芳正犯詐欺取財罪，處有期徒刑參月，如易科罰金，以新臺幣壹仟元折算壹日。   陳泰宏 108/08/20 深部複雜創傷處理。 深部複雜創傷處理－傷口長5-10公分者（48005C）、5,072點。    倪興國 108/08/05 淺部創傷處理－傷口。 淺部創傷處理－傷口長5-10公分者（48002C）、936點。     108/08/20 深部複雜創傷處理。 深部複雜創傷處理－傷口長5-10公分者（48005C）、5,072點。    柳陳梅英 108/08/15 深部複雜創傷處理。 深部複雜創傷處理－傷口長5-10公分者（48005C）、2,536點。    蔡水旺 108/08/22 深部複雜創傷處理。 深部複雜創傷處理－傷口長5-10公分者（48005C）、5,072點。    裴艷翠 108/08/28 深部複雜創傷處理。 深部複雜創傷處理－傷口長5-10公分者（48005C）、5,072點。    廖麗紅 108/08/24 深部複雜創傷處理。 深部複雜創傷處理－傷口長5-10公分者（48005C）、5,072點。    童羿璇 108/08/01 淺部創傷處理－傷口。 淺部創傷處理－傷口長5-10公分者（48002C）、936點。     108/08/14 淺部創傷處理－傷口。 淺部創傷處理－傷口長5-10公分者（48002C）、936點。    黃亭穎 108/08/26 深部複雜創傷處理。 深部複雜創傷處理－傷口長5-10公分者（48005C）、5,072點。    陳秀鳳 108/08/20 深部複雜創傷處理。 深部複雜創傷處理－傷口長5-10公分者（48005C）、5,072點。   108年08月合計：45,920點      9 108年9月 吳雪琴 108/09/11 淺部創傷處理－傷口。 1.淺部複雜創傷處理－傷口長5-10公分者（48005C）、1,124點。 2.明礬沈澱破傷風類毒素（Z000000000）、17點。 梁芳正犯詐欺取財罪，處有期徒刑貳月，如易科罰金，以新臺幣壹仟元折算壹日。   王楊阿東 108/09/02 深部複雜創傷處理。 深部複雜創傷處理－傷口5公分以下者（48004C）、2,016點。    黃英勇 108/09/05 臉部創傷處理-中。 臉部創傷處理-中5公分至10公分（48023C）、2,515點。    朱健豪 108/09/09 未記載。 淺部創傷處理－傷口長5-10公分者（48002C）、1,124點。   108年09月合計：6,796點      總計虛報點數為151,771點，經點值換算為新臺幣142,867元（起訴書誤載為151,771元，應予更正）。